臺灣高等法院民事判決
110年度上字第1137號
上  訴  人  陳秋玉  
被 上訴 人  連麗玉  
訴訟代理人  劉德壽律師
            李致詠律師
            劉逸旋律師
上列當事人間請求遷讓房屋等事件，上訴人對於中華民國110年9
月27日臺灣桃園地方法院110年度訴字第794號第一審判決提起上
訴，本院於110年12月29日言詞辯論終結，判決如下：
    主      文
上訴駁回。
第二審訴訟費用由上訴人負擔。
原判決主文第一項關於「門牌號碼桃園市○○區○○路○段○○
○巷○○號房屋」之記載、第三項關於「第一項所示房屋」之記載
，均應更正為「如附表所示之房屋」。
    事實及理由
按「不變更訴訟標的，而補充或更正事實上或法律上之陳述者
　，非為訴之變更或追加」，民事訴訟法第256條定有明文。被
  上訴人於原審請求上訴人遷讓返還之房屋為「門牌號碼桃園市
  ○○區○○路○段○○○巷○○號房屋」，於本院陳稱：「請求上訴人遷
  讓返還之範圍如權利移轉證明書附表房屋部分」等語（本院卷
  第106頁），核屬補充事實上之陳述，揆諸前揭規定，非為訴
  之變更或追加。
被上訴人主張：伊經法院拍賣程序標得門牌號碼桃園市○○區○○
  路○段000巷00號房屋（含增建物，下稱系爭房屋）及坐落基地
  ，並於民國108年10月29日辦理所有權移轉登記而取得系爭房
  屋所有權。上訴人無權占有系爭房屋拒不返還，爰依民法第76
  7條第1項前段、中段規定，請求上訴人遷讓返還系爭房屋。另
  其無法律上原因占有系爭房屋，侵害伊對系爭房屋之權利，上
  訴人因此受有相當於租金之不當得利，致伊受有損害，爰依民
  法第184條第1項前段、第179條之規定，擇一請求上訴人賠償
  伊所受損害。爰依上開規定，求為命上訴人㈠將系爭房屋遷讓
  返還予被上訴人；㈡自108年10月29日起至遷讓返還系爭房屋之
  日止，按月於每月5日前給付新臺幣（下同）2萬元，暨各期應
  給付之日起至清償日止，按年息5％計算之利息之判決。
　於本院補充：請求上訴人遷讓返還之範圍如權利移轉證明書附
  表房屋部分。
　上訴人則以：系爭房屋為伊出資購買，僅借名登記伊子呂紹志
  名下，伊為實際所有權人，非無權占有。另呂紹志受被上訴人
  脅迫將系爭房屋設定抵押權予被上訴人，伊不知呂紹志曾向被
  上訴人借款，亦不知系爭房屋遭設定抵押權，被上訴人經營高
  利貸，係非法取得系爭房屋所有權云云，資為抗辯。
原審命上訴人㈠將系爭房屋遷讓返還予被上訴人；㈡給付10萬509
  3元，及自110年5月20日起加計法定遲延利息；㈢自110年5月19
  日起至遷讓返還上開房屋之日止，按月給付5630元，駁回被上
  訴人其餘之請求。上訴人就其敗訴部分聲明不服提起上訴
　，聲明：
　㈠原判決不利於上訴人部分廢棄。
  ㈡上廢棄部分，被上訴人在第一審之訴及假執行之聲請均駁回
　　。
　被上訴人答辯聲明：上訴駁回。
  （被上訴人就其原審敗訴部分，未據聲明不服而告敗訴確定）
  。
被上訴人主張前揭事實，提出系爭房屋建物登記謄本、地籍異
  動索引等件為證（原審卷第7-12頁），並經本院依職權調閱被
  上訴人標得如附表所示房屋之執行卷即後述系爭執行事件卷宗
  審閱屬實，另有該卷宗內之不動產權利移轉證書在卷可參（原
  審卷第15-16頁）。兩造就「系爭房屋原登記為呂紹志所有」
  一節不爭執（本院卷第40頁）。
被上訴人請求上訴人將如附表所示房屋遷讓返還被上訴人，有
  理由，應予准許：
　㈠按所有人對於無權占有或侵奪其所有物者，得請求返還之。
    對於妨害其所有權者，得請求除去之，民法第767條第1項前
    段、中段定有明文。另按土地法第43條所謂登記有絕對效力
　　，係為保護第三人起見，將登記事項賦與絕對真實之公信力
　　，故第三人信賴登記機關之登記而取得不動產權利時，不因
    前手登記原因之無效或撤銷而被追奪。查系爭房屋原登記為
    呂紹志所有，嗣原審依呂紹志之債權人之聲請，以107年度
    司執字第37077號強制執行事件（下稱系爭執行事件）進行
    拍賣程序，由被上訴人得標買受，原審執行處核發權利移轉
    證書予被上訴人後，被上訴人於108年10月29日持向地政機
    關辦妥所有權移轉登記等情，業經本院調閱系爭執行事件卷
    宗核閱屬實，並有拍賣公告、不動產拍賣筆錄、不動產權利
    移轉證書及土地建物查詢資料可考（原審卷第81-90頁），
    應認為實在。
　㈡被上訴人因信賴地政機關之登記，經由原審民事執行處拍賣
    程序取得系爭房屋所有權，揆諸前揭法條及說明，其得本於
    所有權人地位對上訴人主張權利，姑不論上訴人迄未證明其
    所辯借名登記一節為真，縱有借名登記情事，亦屬上訴人與
    其子呂紹志間之法律關係，上訴人不得以此事由對抗被上訴
    人。至上訴人另抗辯被上訴人經營高利貸、脅迫呂紹志設定
    抵押權云云，迄未舉證以實其說，更非上訴人得占用系爭房
    屋之正當權源。是上訴人既無權占有系爭房屋，被上訴人依
    民法第767條第1項前段、中段之規定，請求上訴人遷讓返還
    系爭房屋，為有理由，應予准許。
　㈢另系爭房屋有增建部分，即如附表所示編號2部分（建號編為
    00000，下稱增建物），經原審民事執行處囑託桃園市桃園
    地政事務所（下稱桃園地政）查封登記，業經桃園地政以10
    7年11月28日桃地所登字第00000000000號函載：「……業 經
    本所於107年11月27日收件桃資登字第246960號辦理完竣
　　，隨文檢附建物平面圖及建物登記謄本一份供參……」（影本
    見本院卷第131-135頁）。查增建物經原審民事執行處囑託
    桃園地政測量結果，該增建部分，與本體建築係屬一整體，
    為原二樓透天厝（即如附表所示編號1之房屋）增建部分，
    「位於1、2樓天井，3樓全部，無獨立出入口」，有原審民
    事執行處之執行筆錄附卷足考（影本見本院卷第127頁），
    顯然增建物無使用上獨立性，原法院不動產權利移轉證書既
    已包含增建物，則被上訴人於言詞辯論期日主張：「（原審
    聲明請求上訴人應將系爭房屋返還給被上訴人，返還範圍？
    ）此部分我們要補充為請求上訴人遷讓返還的範圍如權利移
    轉證明書附表房屋部分」，自屬有據。
　㈣以上，被上訴人請求上訴人將如附表所示房屋遷讓返還予被 
    上訴人，於法有據，應予准許。
被上訴人請求上訴人給付相當於租金之不當得利，於法有據：
　㈠按無法律上之原因而受利益，致他人受損害者，應返還其利
    益。雖有法律上之原因，而其後已不存在者，亦同，民法第
    179條定有明文。又無權占用他人房屋，將使他人遭受無法
    使用房屋之損害，其損害即為相當於租金之利益，此為社會
    通常之概念，是被上訴人以上訴人無權占有系爭房屋，請求
    上訴人給付相當於租金之不當得利，於法有據。再按城市地
    方房屋之租金以不超過土地及其建築物申報總價年息10％為
    限，為土地法第97條第1項所明定。而土地法施行法第25條
    規定，土地法第97條第1項所謂土地及建築物之總價額，土
    地價額依法定地價，建築物價額依該管市縣地政機關估定之
    價額，且土地法第148條復規定，土地所有權人依本法所申
    報之地價，為法定地價，則土地法第97條第1項所謂土地申
    報價額即指該土地之申報地價而言。而房屋之申報價額，因
    目前地政機關並未進行估定，故無房屋之申報價額可資認定
　　，本件以房屋稅課稅現值作為房屋價額之估定。
　㈡系爭房屋之課稅現值為23萬1000元，系爭房屋基地面積為71
    平方公尺，申報地價為每平方公尺8640元（原審卷第91、93
    頁），土地價值為61萬3440元（8,640×71＝613,440），合
　　計土地與建物申報總價為844,440元（231,000＋613,440＝844
    ,440）。審酌系爭房屋於61年12月30日完成（原審卷第7頁
    ），供住家使用，及其坐落之位置、附近繁榮程度等情狀
　　（上訴人陳稱「距離陽明公園步行約五分鐘。附近也有南門
    國小及南門市場，交通也非常便利。距離桃園車站步行約三
    到五分鐘。系爭房屋那一帶大多是透天住宅」等語，且被上
    訴人就此「無意見」，本院卷第106頁），認以土地及建物
    之申報總價年息8％計算房屋租金為適當。以此計算，每月相
    當於租金之不當得利為5630元(844,440×0.0812＝5,630
　　，元以下四捨五入，下同）。又被上訴人於108年10月29日
    登記取得系爭房屋及坐落基地所有權，其請求上訴人自108
    年10月29日起至遷讓返還如附表所示房屋之日止，按月給付
    5630元，為有理由，應予准許。
　㈢按給付無確定期限者，債務人於債權人得請求給付時，經其
    催告而未為給付，自受催告時起，負遲延責任，其經債權人
    起訴而送達訴狀，或依督促程序送達支付命令，或為其他相
    類之行為者，與催告有同一之效力；遲延之債務，以支付金
    錢為標的者，債權人得請求依法定利率計算之遲延利息；應
    付利息之債務，其利率未經約定，亦無法律可據者，週年利
    率為5％，民法第229條第2項、第233條第1項前段、第203條
　　分別定有明文。上訴人應給付占有使用系爭房屋所受相當於
    租金之不當得利，無確定之給付期限，應於受催告時始負遲
    延責任。被上訴人以本件起訴狀繕本之送達催告上訴人返還
    無權占用系爭房屋所受之不當得利，於110年5月19日送達上
    訴人（原審卷第27頁），計算自108年10月29日起至110年5 
    月18日期間（計18個月又20日），上訴人占用系爭房屋所受
    之利益10萬5093元（5,630×18+5,630÷3020＝105,093）。
　　被上訴人請求上訴人給付10萬5093元，及自110年5月20日起
    加計法定遲延利息，並自110年5月19日起至遷讓返還如附表
    所示房屋之日止，按月給付5630元，於法有據，應予准許。
綜上所述，被上訴人依民法第767條第1項前段、中段之規定，
  請求上訴人應將如附表所示房屋遷讓返還被上訴人，依同法第
  179條之規定，請求上訴人給付被上訴人105,093元，及自110
  年5月20日起至清償日止，按年息5％計算之利息，並自110年5
  月19日起至遷讓返還如附表所示房屋之日止，按月給付被上訴
  人5630元，為有理由，應予准許。原審為上訴人敗訴之判決，
　並依被上訴人之聲請酌定相當擔保金為假執行之諭知，核無不
  合。上訴意旨指摘原判決此部分不當，求予廢棄改判，為無理
  由，應予駁回。另被上訴人所稱系爭房屋固包含增建物，惟其
  既稱「請求上訴人遷讓返還之範圍如權利移轉證明書附表房屋
  部分」，爰將原判決原判決主文第一項關於「門牌號碼桃園市
  ○○區○○路○段○○○巷○○號房屋」之記載、第三項關於「第一項所
  示房屋」之記載，均更正為「如附表所示之房屋」
　，爰諭知如主文第三項所示，以符合主文應明確、合法、適於
  執行之原則。
被上訴人依民法第179條之請求既有理由，其另依民法第184條
　第1項前段而為相當於租金之請求，本院無庸再予審究；另本
  件因事證已臻明確，兩造其餘之攻擊、防禦方法及所為之立證
  ，經審酌後認與判決之結果不生若何影響，無庸再逐一予以論
  列，均合併敘明。
據上論結，本件上訴為無理由，依民事訴訟法第449條第1項、第
78條判決如主文。
中　　華　　民　　國　　111 　年　　1 　　月　　12　　日
                  民事第十四庭  
                        審判長法  官  蔡和憲
                              法  官  周群翔
                              法  官  湯美玉
正本係照原本作成。
如不服本判決，應於收受送達後20日內向本院提出上訴書狀，其
未表明上訴理由者，應於提出上訴後20日內向本院補提理由書狀
（均須按他造當事人之人數附繕本）上訴時應提出委任律師或具
有律師資格之人之委任狀；委任有律師資格者，另應附具律師資
格證書及釋明委任人與受任人有民事訴訟法第466條之1第1項但
書或第2項所定關係之釋明文書影本。如委任律師提起上訴者，
應一併繳納上訴審裁判費。
中　　華　　民　　國　　111 　年　　1 　　月　　12　　日
　　　　　　　　　　　　　    書記官  陳美宜
　　　　　　　　　　　　　　　　　　　　　　　　　
附表　　　　　　　　　　　　　
編   號 建 號 基 地 坐 落 建築式樣主要建築材料及房屋層數 建物面積(平方公尺)  權利範圍 拍定金額 (新臺幣元)   建 物 門 牌  樓 層 面 積 合       計 附屬建物主要建築材料及用途   1 000 桃園市○○區○○○段0000000地號 2層樓房加強磚造 、住家用   一層:53.81 二層:64.28 騎樓:10.47 合計:128.56  全部 1,140,000元   桃園市○○區○○路○段000巷00號       備考       2 00000 桃園市○○區○○○段00000、0000 000地號 3層樓房   一層:4.20 二層:4.20 三層:66.20 合計:74.6 陽台3.05、使用鄰地00000地號陽台部分1.27 全部 780,000元   桃園市○○區○○路○段000巷00號       備考 未辦建物所有權第一次登記。使用鄰地○○○段00000地號土地面積：1.27平方公尺，且土地權屬非債務人所有。